【裁判字號】    99,抗,213
【裁判日期】    990827
【裁判案由】    聲明異議
【裁判全文】
臺灣高等法院高雄分院刑事裁定           99年度抗字第213號
抗  告  人  臺灣高雄地方法院檢察署檢察官
受  刑  人  甲○○
上列抗告人因聲明異議案件，不服臺灣高雄地方法院中華民國99
年5 月25日裁定（99年度聲字第120 號），提起抗告，本院裁定
如下：
    主    文
原裁定撤銷。
異議駁回。
    理    由
一、本件聲明異議意旨略以：聲明異議人即受刑人甲○○因違反
    稅捐稽徵法等案件，經本院以95年度重訴字第52號判決判處
    ：犯修正前稅捐稽徵法第47條第1 款之逃漏稅捐罪，共15罪
    ，各處有期徒刑6 月，如易科罰金，均以銀元300 元即新臺
    幣900 元折算1 日，均減為有期徒刑3 月，如易科罰金，均
    以銀元300 元即新臺幣900 元折算1 日。又犯修正前商業會
    計法第71條第1 款之填製不實罪，處有期徒刑6 月，如易科
    罰金，以銀元300 元即新臺幣900 元折算壹日，減為有期徒
    刑3 月，如易科罰金，以銀元300 元即新臺幣900 元折算壹
    日。應執行有期徒刑3 年4 月，如易科罰金，以銀元300 元
    即新臺幣900 元折算壹日。受刑人雖應執行有期徒刑3 年4
    月，但所犯各罪之宣告刑均在6 個月以下，依刑法第41條及
    司法院釋字第662 號解釋意旨得易科罰金殊無可疑，而臺灣
    高雄地方法院檢察署99年度執字第4043號案件執行命令竟載
    明不准易科罰金，需入監服刑，受刑人認屬速斷不當之處分
    ，因以徒刑拘束人民身體自由乃遏止不法行為之不得已手段
    ，倘對於得以易科罰金之刑罰，逕不許其易科罰金，恐有悖
    制度之良意，且異議人係自白犯罪，經本件偵審程序後已知
    警惕，若強令異議人入監服刑，將使異議人萌起新念遭抹煞
    、就此沈淪，為此請撤銷檢察官之執行命令，准予易科罰金
    ，爰對於檢察官上開執行指揮之命令，依刑事訴訟法第484
    條之規定聲明異議等語。
二、原裁定以：
(一)、異議人前因違反稅捐稽徵法等案件，經原法院以95年度重訴
    字第52號判決判處：犯修正前稅捐稽徵法第47條第1 款之逃
    漏稅捐罪，共15罪，各處有期徒刑6 月，如易科罰金，均以
    銀元300 元即新臺幣900 元折算1 日，均減為有期徒刑3 月
    ，如易科罰金，均以銀元300 元即新臺幣900 元折算1 日。
    又犯修正前商業會計法第71條第1 款之填製不實罪，處有期
    徒刑6 月，如易科罰金，以銀元300 元即新臺幣900 元折算
    壹日，減為有期徒刑3 月，如易科罰金，以銀元300 元即新
    臺幣900 元折算壹日。應執行有期徒刑3 年4 月，如易科罰
    金，以銀元300 元即新臺幣900 元折算壹日，經確定在案，
    惟受刑人經檢察官傳喚到案執行後，檢察官以受刑人「4 罪
    以上故意犯罪、數罪併罰」為由，不准受刑人易科罰金，逕
    予發監執行等情，此有上開刑事判決、易科罰金案件初核表
    各1 份、臺灣高等法院被告前案紀錄表等在卷可按，並經本
    院依職權調閱高雄地方法院檢察署99年度執字第4043號執行
    卷宗核閱無誤。是本件受刑人所犯前開罪名，均合於刑法第
    41條第1 項前段得易科罰金之規定，且經原法院諭知易科罰
    金之折算標準，然本院遍查全卷，檢察官除以「4 罪以上故
    意犯罪、數罪併罰」為由不准受刑人易科罰金外，未見檢察
    官有另行審酌其他事項據以認定受刑人是否合於上開得易科
    罰金之規定，自可認定檢察官係以受刑人「4 罪以上故意犯
    罪、數罪併罰」為否准受刑人聲請易科罰金之唯一理由。
(二)、綜觀本件執行卷宗，檢察官雖係援引檢察機關內部「得易服
    社會勞動案件初審表」所列一般性之規定：「數罪併罰，有
    4 罪以上因故意犯罪而受有期徒刑之宣告者」為標準，而僅
    以受刑人「4 罪以上故意犯罪、數罪併罰」為由，否准受刑
    人易科罰金之聲請，並未考量受刑人所犯罪名對於公益危害
    程度併就其犯罪手段、情節、犯後態度、有無相同或類似之
    前科素行等與受刑人個人相關之具體情狀，並衡以犯罪一般
    預防及特別預防之觀點進行裁量，有違立法者藉由刑法第41
    條但書規定賦予檢察官裁量權限以追求個案實現法律之目的
    與價值併個案分配正義之寓意，該項裁量自有前述選擇裁量
    怠惰之瑕疵。
(三)、再按司法院大法官會議對法令之統一解釋，具有拘束全國各
    機關及人民之效力，各機關處理有關事項，應依解釋意旨為
    之，司法院釋字第185 號解釋意旨可為參照。而「易科罰金
    制度將原屬自由刑之刑期，在符合法定要件下，更易為罰金
    刑之執行，旨在防止短期自由刑之流弊，並藉以緩和自由刑
    之嚴厲性。刑法第51條第5 款數罪併罰之規定，目的在於將
    各罪及其宣告刑合併斟酌，予以適度評價，而決定所犯數罪
    最終具體實現之刑罰，以符合罪責相當之要求，依該款規定
    ，分別宣告之各刑均為有期徒刑時，於各刑中之最長期以上
    ，各刑合併之刑期以下，定其刑期，原無使受刑之宣告者，
    處於更不利地位之意」，此為司法院釋字第662 號解釋理由
    書所明載；該號解釋亦基於「對各得易科罰金之數罪，由於
    併合處罰定其應執行刑之結果逾6 個月，而不得易科罰金時
    ，將使原有得易科罰金之機會喪失，非受自由刑之執行不可
    ，無異係對已定罪之行為，更為不利之評價，已逾越數罪併
    罰制度之本意，業經本院釋字第366 號解釋予以闡明…數罪
    併罰定應執行刑逾有期徒刑6 個月，縱使准予易科罰金，並
    不當然導致犯罪之結果，如一律不許易科罰金，實屬對人民
    身體自由之過度限制」為由，乃對95年7 月1 日施行之刑法
    第41條第2 項，關於「數罪併罰，數宣告刑均得易科罰金，
    而定執行刑未逾6 個月者，排除同條第1 項得易科罰金」之
    規定部分宣告違憲失效。觀之上揭解釋意旨，固係針對數罪
    併罰定應執行刑逾有期徒刑6 月時有無刑法第41條第1 項適
    用之法律爭議予以解明，惟參之該解釋理由書所載，無疑同
    時藉此機會明示「易科罰金」與「數罪併罰」制度設立之旨
    趣有異，斷不得因數罪併罰案件併合處罰定應執行刑之結果
    而使受刑人蒙受更不利益評價之旨，從而，檢察機關更不得
    違反上開解釋意旨，逕以受刑人所犯為數罪併罰，即率為准
    駁易科罰金之決定。故本件檢察官在司法院釋字第662 號解
    釋已明揭上旨之情形下，猶僅以「4 罪以上故意犯罪、數罪
    併罰」為由否准受刑人易科罰金，已有違反解釋意旨而將「
    數罪併罰制度」與「得否准予易科罰金」為不當聯結之嫌。
(四)、綜合以上各節，本件僅以數罪併罰為由而否准受刑人易科罰
    金之聲請，是否有違前揭司法院解釋意旨，已非無疑，此外
    ，原法院核閱執行卷宗後，在本件受刑人先前無與本件相同
    或相類似之犯罪前科之情形下，未見檢察官解明何以受刑人
    係「4 罪以上故意犯罪、數罪併罰」，即有確因不執行所宣
    告之刑，將難收矯正之效或難以維持法秩序之判斷依據。從
    而，檢察官僅以受刑人「4 罪以上故意犯罪、數罪併罰」為
    由否准易科罰金之聲請，該項裁量尚難認妥適。本件檢察官
    執行之指揮既有上述裁量怠惰之瑕疵，原處分已難以維持，
    自有重新予以裁量之必要，故應將本件檢察官所核發之指揮
    書撤銷，並由檢察官另為適法之處分。
三、惟查：本件異議人即受刑人犯上述之罪，其自86年9 月起至
    88年10月止，於每2 個月申報l 營業稅及每年營業所得稅申
    報時，均摻雜以向長銘公司取得無實際交易之統一發票，分
    別以500 萬3204元等不實金額之統一發票，作為其進項成本
    ，製作營業稅及營所稅申報書，持向稅捐機關申報逃漏稅捐
    ，共15次，所逃漏營業稅額共計463 萬1032元、營所稅額共
    計23 15 萬5160元，期間長達2 年餘，損害稅捐公平性及正
    確性，危害社會之經濟秩序，不可謂不大；又受刑人為昆南
    機械股份有限公司負責人，非一般員工，其犯上開違反稅捐
    稽徵法之罪有15罪之多，且若非被查獲，即有再犯之可能。
    再者，受刑人逃漏上開鉅額稅捐，若准易科罰金，其僅繳納
    區區109 萬4700元之罰金即可，而上開鉅額稅金尚未全部補
    繳，其刑期即可執行完畢，亦有違比例原則，對受刑人自難
    收矯正之效，及難維持法秩序。檢察官抗告意旨指摘原法院
    撤銷檢察官所核發99年執字第4043號執行指揮書不當( 該指
    揮書不准受刑人易科罰金) ，為有理由，自應將原裁定撤銷
    ，並駁回受刑人對檢察官該執行指揮書之異議。
三、據上論結，應依刑事訴訟法第413 條，裁定如主文。
中    華    民    國    99    年    8     月    27    日
                  刑事第六庭    審判長法  官   王憲義
                                      法  官   邱永貴
                                      法  官   簡志瑩
以上正本證明與原本無異。
如不服本裁定應於送達後5 日內向本院提出抗告狀。
中    華    民    國    99    年    8     月    27    日
                                      書記官   張文斌

司法院資訊處製作；財團法人民間司法改革基金會備份。
